【裁判字號】    91,交聲,309
【裁判日期】    920130
【裁判案由】    聲明異議
【裁判全文】
臺灣臺南地方法院交通事件裁定                    九十一年度交聲字第三九號
    移送機關  交通部公路總局嘉義區監理所新營監理站
    受處分人
    即異議人  甲○○  男  五十.
右列受處分人因違反道路交通管理處罰條例案件，對於交通部公路總局嘉義區監理所
台南監理站九十一年七月三十一日所為之裁決處分（處分案號：新監裁違字第車裁七
三—Ｈ00000000號），聲明異議，本院裁定如左：
    主  文
原處分均撤銷。
甲○○汽車駕駛人，駕駛汽車不服從交通勤務警察之稽查，處罰鍰新臺幣玖佰元，並
記違規點數壹點。
關於「駕車行經有燈光號誌管制之交岔路口闖紅燈」部分不罰。
    理  由
一、聲明異議意旨略以：受處分人即異議人甲○○所有之車牌號碼ＺＷＲ—八二二號
    輕型機車，於民國九十一年六月十七日晚間八點零三分左右，由其女許婷婷之同
    學劉娟伊駕駛，而後載許婷婷，並於行經設有燈光號誌管制之台中縣沙鹿鎮○○
    路與東明巷之交岔路口時，係在黃燈亮起之情況下通過路口，並無任何闖紅燈之
    行為，豈知過了該路口之後，竟為執勤之台中縣警察局交通隊警員予以攔停，並
    指稱駕駛人劉娟伊有闖紅燈之違規情事，而要求該駕駛人拿出駕照及行照等證件
    ，然因駕駛人劉娟伊認其並無任何闖紅燈之駕駛行為，因之交付駕照於執勤警員
    後，見警員欲當場開單舉發，乃隨即將駕照取回，並將車牽離現場，但異議人之
    女許婷婷，則將行照交予執勤警員，並留在現場等候警員處理，隨後並依照警員
    之指示，打電話請駕駛人劉娟伊回到現場，而駕駛人劉娟伊亦於接到電話後不久
    即立刻回到現場，但該執勤警員竟仍對車輛所有人即異議人逕行舉發，有關該機
    車之駕駛人有「闖紅燈」及「不服稽查而逕行將車駛離」等違規行為。後來原處
    分機關即移送機關交通部公路總局嘉義區監理所新營監理站，經查證後竟亦認該
    駕駛人之前述違規事實明確，而對車輛所有人即異議人裁處罰鍰共計新臺幣二千
    七百元。然因本件之取締經過，並非如原處分機關所認定之相關情節，是異議人
    不服原處分，乃提起本件異議。
二、原處分意旨則略以：受處分人即異議人甲○○所有之車牌號碼ＺＷＲ—八二二號
    輕型機車，於九十一年六月十七日晚間八點零三分左右，確有由其女許婷婷之同
    學劉娟伊駕駛，而後載許婷婷，並於行經設有燈光號誌管制之台中縣沙鹿鎮○○
    路與東明巷之交岔路口時闖紅燈，且於執勤之台中縣警察局交通隊警員予以攔停
    稽查時，雖曾提示駕照，但見警員欲當場舉發時，竟隨即將駕駛執照取回，以致
    造成執勤警員無法依照駕駛人之駕照資料予以舉發，隨後駕駛人並逕行將車牽離
    現場，顯見該機車之駕駛人確有闖紅燈及不服稽查等違規行為。原處分機關即移
    送機關交通部公路總局嘉義區監理所新營監理站，經查證後乃依道路交通管理處
    罰條例第五十三條、第六十條第二項第一款及第八十五條第三項等規定，裁處車
    輛所有人即異議人罰鍰共計新臺幣二千七百元。
三、按汽車駕駛人，駕駛汽車不服從交通勤務警察之稽查，而道路交通管理處罰條例
    第二章無處罰之規定者，處新臺幣九百元以上一千八百元以下罰鍰，並記違規點
    數一點；又道路交通管理處罰條例關於車輛駕駛人之處罰，如應歸責於車輛所有
    人者，處罰車輛所有人，道路交通管理處罰條例第六十條第二項第一款、第六十
    三條第一項第一款及第八十五條第三項分別定有明文。另逕行舉發違反道路交通
    管理事件，經汽車所有人依通知單之應到案日期前到案，並告知違規駕駛人姓名
    、身分證統一編號及住址者，處罰機關應即另行通知違規駕駛人到案依法處理；
    逾應到案日期，處罰機關應依道路交通管理處罰條例第八十五條第三項之規定處
    罰該汽車所有人，違反道路交通管理事件統一裁罰基準及處理細則第二十四條亦
    規定甚明。再者，交通勤務警察或依法令執行交通稽查任務人員，開單舉發違反
    道路交通管理處罰條例所列之違規事實，經公路主管機關或警察機關所為之裁決
    處罰，本質上為行政處分，係公務員基於職務上權力，依法就特定之具體事件所
    為，並具有公法上效果之單方行政行為。因之，車輛駕駛人如有涉嫌違反道路交
    通管理處罰條例等相關規定之行為，而經警攔檢稽查時，本有配合交通勤務警察
    實施稽查之任務，此由前述道路交通管理處罰條例第六十條等規定之意旨觀之，
    亦可明瞭。是車輛駕駛人不能僅以自己單方面對於事實之認定與執勤員警之觀察
    結果不同，即認執勤警員之開單舉發不當，而拒絕配合執勤警員之稽查舉發。況
    執勤警員如就交通違規事件有事實認定上之錯誤，或舉發程序之不當等事由，則
    違規駕駛人本可根據道路交通管理處罰條例第九條及第八十七條等規定，依照相
    關爭訟程序，向該管監理機關或管轄之地方法院，分別到案陳述或聲明異議，顯
    見違規駕駛人對於執勤警員之舉發內容，認有違法或不當時，即應依循相關爭訟
    管道尋求救濟，而非阻撓或不配合執勤警員之相關稽查程序。基此，車輛駕駛人
    不依照法律規定之適當爭訟管道，就涉嫌違規之交通事件尋求救濟，而僅以其所
    片面認定之事實與執勤警員所決定者有異，即不願配合執勤警員之當場檢查或舉
    發，則其行為業已該當於道路交通管理處罰條例第六十條第一項第一款「不服稽
    查」之處罰規定。
四、經查：
    （一）原處分意旨認受處分人即異議人甲○○所有之車牌號碼ＺＷＲ—八二二號
          輕型機車，於九十一年六月十七日晚間八點零三分左右，有由其女許婷婷
          之同學劉娟伊駕駛，後載許婷婷，並於行經設有燈光號誌管制之台中縣沙
          鹿鎮○○路與東明巷之交岔路口時闖紅燈之情事，係以卷附之台中縣警察
          局中縣警交字第Ｈ00000000號舉發違反道路交通管理事件通知單
          上之記載，以及有台中縣警察局九十一年七月二十九日中縣警交字第０九
          一０一二七五０００號函之說明為其主要論據。另當日舉發本違規事件之
          台中縣警察局交通隊警員陳志明雖亦指稱：當日其係於路口變換為紅燈二
          秒後，始見車牌號碼ＺＷＲ—八二二號輕型機車闖紅燈違規等語，則有台
          中縣警察局九十二年一月十日中縣警交字第０九二０００七四九００號函
          所附之職務報告表一份附卷可參。
    （二）然而，證人即當日駕駛前開輕型機車，行經上述案載違規地點之駕駛人劉
          娟伊，則於本院調查時，到庭具結證述：當日要經過路口時，確實是黃燈
          之狀態下進入路口的，路口之號誌並未變為紅燈等語（本院九十二年一月
          二十一日訊問筆錄參照），據此並就證人劉娟伊到庭具結作證，係以刑事
          責任擔保其證言之真實性，以及參酌其對於經警攔停後之未配合執勤警員
          稽查等不利於受處分人即異議人甲○○之陳述內容並不諱言等情形判斷，
          證人劉娟伊之前開證述內容，經核尚無不可採信之處。況另參以駕駛人劉
          娟伊所證稱之本件取締詳細經過，經查與當日坐於該機車後坐之許婷婷所
          陳稱之情節不僅甚為相符，且其後來並因執勤警員認定其有闖紅燈之駕駛
          行為，而與該執勤警員發生爭執，並衍生出另一不服稽查之違規情節等情
          形研判，亦可推斷該機車之實際駕駛人劉娟伊，於右述時、地，應無行經
          設有燈光號誌管制之交岔路口闖紅燈之違規情形。
    （三）其次，上述輕型機車之實際駕駛人劉娟伊，於右開案載違規時、地，經警
          攔查後，有未配合交通勤務警察攔檢舉發，而不服稽查之違規情事，除有
          上開台中縣警察局中縣警交字第Ｈ00000000號舉發違反道路交通
          管理事件通知單一紙在卷足憑外，並經當日舉發本違規事件之台中縣警察
          局交通隊警員陳志明報告明確（同右述台中縣警察局九十二年一月十日中
          縣警交字第０九二０００七四九００號函所附之職務報告表參照）。又證
          人即該機車之實際駕駛人劉娟伊復於本院調查時具結證稱：其經警察攔停
          後，警察要其出示行、駕照，其便問警察是否要開罰單，警察說是，其便
          將駕照拿出來，但怕警員開罰單，所以僅將駕照拿給警察看，而未將駕照
          交予警員，但警察就直接從他手中拿走，隨後其又將駕照由警察手中拿回
          來，後來其便很生氣，而將該機車牽走，並將許婷婷留在原處等語（同上
          開訊問筆錄參照），顯見該實際駕駛人劉娟伊確有因自己片面認定無任何
          闖紅燈之行為，而不配合該交通勤務警察稽查及開單舉發之情事。另就證
          人劉娟伊之證述內容，與當日執勤警員陳志明之前述報告情節，互為對照
          參酌後，並參照前述說明，亦可發現該實際駕駛人劉娟伊之行為，確已該
          當於不服從交通勤務警察稽查之處罰規定。從而，受處分人即異議人所有
          之前述輕型機車，於上開案載違規時、地，有經人駕駛而不服從交通勤務
          警察稽查之違規行為，應可認定。至該實際駕駛人劉娟伊事後雖有將機車
          牽離現場之情形，然因當時異議人之女許婷婷尚留在現場，且隨即依照警
          員之指示打電話要駕駛人劉娟伊返回現場，而駕駛人劉娟伊接到電話後並
          立刻回到現場，故駕駛人劉娟伊尚無不服稽查而逃逸之故意，是其該行為
          應非屬道路交通管理處罰條例第六十條第一項所規定：「拒絕停車接受稽
          查而逃逸」之違規行為，併此敘明。
五、綜上所述，原處分意旨認受處分人即異議人甲○○所有之車牌號碼ＺＷＲ—八二
    二號輕型機車，於本件案載違規時、地，有經人駕駛而於行經設有燈光號誌管制
    之交岔路口時闖紅燈之違規行為，經核尚難認與事實相符，故原處分機關即移送
    機關交通部公路總局嘉義區監理所新營監理站，就此部分依照道路交通管理處罰
    條例第五十三條之規定，裁處異議人罰鍰新臺幣一千八百元，經核尚非妥適，是
    異議人指摘原裁決該部分之處罰不當，應非無由，而本件原裁決就該部分之處分
    ，既有前述違法情形，故應由本院裁定將原處分關於「駕車行經有燈光號誌管制
    之交岔路口闖紅燈」部分撤銷，而另為異議人此部分不罰之諭知。其次，如前所
    述，該機車之實際駕駛人劉娟伊，於上開時、地，確有不服交通勤務警察之稽查
    之違規行為，故原處分機關就此部分之事實，依照同條例第六十條第二項第一款
    及第八十五條第三項等規定，以及參照違反道路交通管理事件統一裁罰基準及處
    理細則第二十四條規定之意旨，而為異議人罰鍰新臺幣九百元之裁處，雖非無見
    ，然因原處分漏未斟酌此部分違規行為，尚須依照同條例第六十三條第一項第一
    款之規定，記違規點數一點，故該裁處經核亦非妥適，而仍應由本院裁定將原處
    分關於「不服從交通勤務警察稽查」部分撤銷，並另依該實際駕駛人違規情節之
    輕重，而為異議人如主文第二項所示之諭知，以資適法。
六、至汽車駕駛人之行為，有闖紅燈、不服指揮稽查而逃逸之情形者，當場不能或不
    宜攔截製單舉發者，得對汽車所有人逕行舉發處罰；又前項逕行舉發，應記明車
    輛牌照號碼、車型等可資辨明之資料，查明汽車所有人姓名或名稱、住址後，製
    單舉發處罰之，九十一年九月一日施行之修正後道路交通管理處罰條例第七條之
    二第一項第一款、第四款前段及第二項雖有明文規定，然此得以「逕行舉發」之
    情形，係指汽車駕駛人在形式上有闖紅燈或不服指揮稽查而逃逸之外觀，交通勤
    務警察即得據此規定而逕行舉發，至該駕駛人實際上是否確有闖紅燈或不服稽查
    逃逸，而有違反道路交通管理處罰條例相關規定之情事，本應經處罰機關查證後
    ，始據相關事證而為適法妥當之裁罰。此等舉發程序之規定，並非必須駕駛人實
    質上確已該當「闖紅燈」或「不服稽查逃逸」之相關處罰規定，交通勤務警察方
    能據以逕行舉發。基此，本件交通勤務警察依其當場實際觀察結果，認本件之真
    正違規駕駛人劉娟伊涉有闖紅燈之違規行為，且該駕駛人並於其尚未當場開單舉
    發時，即逕行將機車牽離現場，顯見該真正駕駛人之行為，於外觀上確另涉有不
    服稽查而逃逸之情形，故該執勤警員依照此等客觀形式上之判斷，而認該駕駛人
    有闖紅燈及不服稽查而逃逸之情事，並對汽車所有人即本件異議人甲○○予以逕
    行舉發，其舉發程序經核尚難認有違誤不當之處。至本院經調查後，雖認相關事
    證尚不足以確認該實際駕駛人劉娟伊確有「闖紅燈」及「不服取締而逃逸」之情
    形，然此係本院查證判斷後之裁定結果，經核並不影響該執勤警員就客觀情事所
    為判斷後之逕行舉發，附此敘明。
七、據上論斷，應依道路交通案件處理辦法第十九條、第二十條前段，裁定如主文。
    中    華    民    國      九十二      年    一      月  三十  日
                              臺灣臺南地方法院交通法庭
                                  法  官    陳  志  成
右正本證明與原本無異
如不服本裁定應於送達後五日內向本院提出抗告狀
                                  書記官    彭  建  山
    中    華    民    國      九十二      年    一      月  三十  日


司法院資訊處製作；財團法人民間司法改革基金會備份。
